【裁判字號】    89,易,947
【裁判日期】    900911
【裁判案由】    偽造文書
【裁判全文】
臺灣屏東地方法院刑事判決                          八十九年度易字第九四七號
    公  訴  人  臺灣屏東地方法院檢察署檢察官
    被      告  丙○○
    被      告  庚○○
    被      告  甲○○
    右二人共同  葉武候  律師
    選任辯護人
右列被告因偽造文書案件，經檢察官提起公訴（八十七年度偵字第七二九八號），本
院判決如左：
    主  文
丙○○、庚○○、甲○○均無罪。
    理  由
一、公訴意旨以：被告丙○○因其女婿朱輝祥向己○○、戊○○二人借款新台幣（下
    同）二百九十三萬而擔任該債務之連帶保證人，嗣因朱輝祥未能清償該債務，經
    己○○、戊○○提起民事訴訟，丙○○惟恐日後判決若對其不利，其名下財產恐
    將不保，明知其並未積欠被告庚○○、甲○○二人債務，竟與庚○○、甲○○勾
    串，由丙○○將其持分所有坐落屏東縣新園鄉○○○段五十一之十五號之土地一
    筆，於八十七年六月廿四日虛偽設定一千二百萬元之抵押權予庚○○、甲○○二
    人，致受理申請登記之屏東縣東港地政事務所，將該不實事項登記於土地登記簿
    上，並足生損害於債權人己○○、戊○○等人。因認被告三人所為，係犯刑法第
    二百十四條之使公務員登載不實罪嫌。並以本件被告丙○○所稱積欠被告庚○○
    、甲○○之債務，雖業據庚○○、甲○○二人分別提出本票及款證明為憑，然
    查：其中庚○○借予丙○○二百萬元部分，丙○○稱係用以償付銀行利息，未
    見其提出繳息證明，而庚○○稱借予丙○○二百萬元中之一百萬元係標會得來，
    亦未見其提出何證明，況由卷附本票上日期所示，庚○○係八十六年五至七月間
    借款予丙○○，於年餘後即八十七年六月間始設定抵押，豈不與商場交易習慣
    有違，另甲○○所稱代丙○○匯至鐵路局之五百廿萬元標租金部分，經查因鐵路
    局未能如期向承租人收回土地，致投標取消，該押標金已由鐵路局於八十七年十
    月廿九日退還丙○○，此有台灣鐵路管理局貨運服務總所高雄服務所函一份在卷
    可稽，且為丙○○所自承，是丙○○既未標得該租約，若該押標金確係借自甲○○，理應在退回後即歸還原主，豈有仍繼續占有之理，是被告三人間是否真有借
    貸關係，即饒有可疑。再參以依卷附土地登記簿謄本所載，丙○○所設定之抵押
    債務並無利息，果如此，以丙○○僅分別積欠庚○○、甲○○二百及五百餘萬元
    ，何以需設定一千二百萬元之抵押，若謂超過部分係作利息之用，則抵押權設
    定登記書上載明無利息，豈非登載不實，是綜上所述，本件丙○○與庚○○、甲○○二人間不僅借貸往來情形交待不清，且設定抵押方式亦與常情有違，足徵其
    係虛偽債權甚明，此外，並有土地登記簿謄本、土地設定抵押申請書等在卷可憑
    為其論據。
二、訊據被告丙○○、庚○○、甲○○三人均堅決否認有何偽造文書犯行，被告丙○○、庚○○、甲○○均辯稱：丙○○係庚○○之友人，八十六年五月間起，丙○○因需款週轉，乃分三次向庚○○借款共一百九十九萬元（先前即已欠庚○○一
    萬元），即八十六年五月二十日借九十九萬元（與前欠一萬元共一百萬元），八
    十六年六月二十日借五十萬元，八十六年七月十四日借五十萬元，其中第一次九
    十九萬元係由庚○○於屏東市農會帳戶提領，第二及第三次各五十萬元，則是由
    庚○○標取會款交付，當時約定利息是月息一分半，惟因丙○○繳交數次利息後
    即未再支付，至八十七年六月間，丙○○因欲向台灣鐵路管理局（下稱台鐵）標
    租土地，復向庚○○再表示借款，惟因前欠未清，為庚○○所拒，然因與丙○○
    係多年好友，乃轉介其向友人甲○○借款，經甲○○首肯後，乃於八十七年六月
    五日由其於台灣銀行屏東分行購賣台銀支票交付丙○○繳交標租金，三方並約定
    丙○○為擔保對庚○○、甲○○之債務，同意以系爭土地設定抵押權予謝、石二
    人，期限為三年，利息每月以二分計算，但三年間暫毋庸支付利息，抵押權期滿
    共須清償庚○○、甲○○二人本息共一千二百萬元（本應係一千二百三十九萬七
    千七百六十元，但以整數折算）等語。
三、按犯罪事實應依證據認定之，無證據不得推定其犯罪事實；又不能證明被告犯罪
    者，應諭知無罪之判決，刑事訴訟法第一百五十四條、第三百零一條第一項分別
    定有明文。又認定不利於被告之事實，須依積極證據，苟積極證據不足為不利於
    被告事實之認定時，即應為有利於被告之認定，更不必有何有利之證據（最高法
    院三十年上字第八一六號判例參照）。又認定犯罪事實所憑之證據，雖不以直接
    證據為限，間接證據亦包括在內；然而無論直接或間接證據，其為訴訟上之證明
    ，須於通常一般之人均不致有所懷疑，而得確信其為真實之程度者，始得據為有
    罪之認定，倘其證明尚未達到此一程度，而有合理之懷疑存在，無從使事實審法
    院得有罪之確信時，即應由法院諭知被告無罪之判決（最高法院七十六年度台上
    字第四九八六號判例參照）。又刑法第二百十四條之使公務員登載不實事項於公
    文書罪，係以明知為不實之事項，而使公務員登載於職務上所掌之公文書，為成
    立要件。所謂「明知」，係指刑法第十三條第一項之直接故意即確定故意而言。
    至同條第二項之間接故意即不確定故意，則不包括在內，自難論以上開使公務員
    登載不實罪（最高法院四十六年度台上字第三七七號判例、八十六年度台非字第
    三六二號判決參照）。
四、茲應審酌者，為被告丙○○、甲○○、庚○○所申請設定之抵押權登記，是否為
    不實之事項，如屬不實，是否為被告等三人所明知且直接故意所為。
（一）被告甲○○之兄乙○○於八十七年六月二日由屏東縣萬丹鄉農會乙○○000
      0000帳戶匯款五百萬元至被告甲○○於台灣銀行屏東分行之000000
      000000號存款帳戶，被告甲○○次於八十七年六月三日再以現金存入二
      十萬八千元後，於同日轉帳五百二十萬八千元並開立同金額以台鐵貨運服務處
      總所高雄服務所（下稱台鐵貨運高雄所）為受款人之支票一紙，次被告丙○○
      就高雄市三民區大港沒四四四－二○地號土地以一百七十三萬六千元得標並以
      上揭支票繳交五百二十萬八千元之押標金，惟因該土地原承租人尚未交還，經
      台鐵催還未果，尚在高雄地方法院訴訟中，因而無法簽約，而台鐵依約退還丙○○已繳納之押標金五百二十萬八千等情，有乙○○、被告甲○○上揭帳戶之
      往來明細，台灣銀行本行支票申請書代收入傳票，台鐵貨運高雄所八十八、八
      、二三高貨業字第一四四六號函、台鐵標租經營國有土地公告、雜項繳款收據
      等在卷可稽。再永發企業社被告丙○○標租高雄市三民區大港沒四四四－二○
      地號押標金一案，於八十七年十月三十日由台鐵貨運服務處總所高雄服務所開
      立受款人為「永發企業社」之公庫支票交由該公司負責人被告丙○○於八十七
      年十月三十日領訖，亦有台鐵貨運服務處總所高雄服務所（八九）高貨總字第
      二三○四號函及支出傳票、收據各一紙在卷可稽。又該支票金額五百二十萬捌
      千元係由受款人永發企業社於八十七年十月三十日存入台灣銀行鼓山分行活期
      存款000000000000該企業社帳戶內，隨即以現金方式提取，並由
      被告丙○○於同日對債權人被告甲○○予以清償，次由被告甲○○妻林雪蓮轉
      帳予乙○○等情，亦據被告丙○○、甲○○供陳在卷互核一致，且有台灣銀行
      鼓山分行（九○）銀鼓營字第○八三七號函及存入及提領存款傳票各一份、乙○○上揭萬丹農會帳戶明細在卷可稽。是綜上被告丙○○與甲○○借貸資金往
      來及被告丙○○係因台鐵催還土地未果始領回押標金等情，足徵被告丙○○、
      甲○○確有五百二十萬八千元之借貸關係。
（二）被告庚○○分於八十六年五月二十日借款予被告丙○○九十九萬元（與前欠一
      萬元共一百萬元），八十六年六月二十日借五十萬元，八十六年七月十四日借
      五十萬元等情，有本票三紙在卷可按，又其中第一次九十九萬元確係由庚○○
      於八十六年五月二十日由屏東市農會帳戶提領，有庚○○屏東市農會帳戶二五
      五四二○帳戶明細可按，再庚○○亦確曾參加由丁○○○擔任會首，每會一萬
      元共計七十二會之互助會，而庚○○係於八十六年六月十五日以三千一百元得
      標等情，業據證人丁○○○供證在卷，核與證人丁○○○所呈陳舊會簿上所載
      庚○○得標之日期、金額相符，再參酌同為抵押權設定之甲○○部分其確有借
      貸關係甚為明確已如上述，被告丙○○、庚○○確有二百萬元之借貸關係亦堪
      以認定。
（三）證人林琨隆即辦理上開抵押權設定登記之代書證稱：「本件是他們三人一起來
      的說要辦抵押權設定」「（問：期間中不計利息是何意）答：我記得他們是約
      定三年間不得請求償還，並且期間中不得計利息，所以我們記載期間中不計利
      息，他們本金約七百多萬，月利息應該是百分之二，所以本息約有一千二百萬
      」（參本院八十九年十一月三十日筆錄），核與其抵押權設定契約書所載之內
      容無違，則雖被告甲○○與庚○○為抵押權設定時其權利價值應為七百餘萬而
      與設土地登記謄本所記載之權利價值一千二百萬確有不符，惟依其抵押權設定
      契約書所載，其債務清償日期係於九十年六月五日，而依其等所約定之利息每
      月以二分計算，其清償期屆至時債權本利計亦確達一千二百萬元，則被告等主
      觀上認於得請求清償時得請求一千二百萬之金額，因認其權利價值為一千二百
      萬而為設定登記，主觀上難認有何使公務員登載不實之直接故意。況被告等三
      人，本難期待其等嫺熟法律關係，且其等係委託代書林琨隆辦理並向其表明本
      金係約七百多萬，月利息百分之二，本息計約有一千二百萬之事實，益足認其
      等委託代書林琨隆辦理上開抵押權設定登記申請時，主觀上並無使公務員登載
      不實之故意，故登記上雖有上開不符，惟尚不得逕指為明知且故意使公務員登
      載不實，核與刑法第二百十四條使公務員登載不實罪之構成要件即難謂合，自
      不得以上開罪責相繩。
五、此外復查無其他積極證據足資證明被告三人有公訴人所指之犯行，參諸首揭說明
    ，自應為其等無罪之諭知。
據上論斷，應依刑事訴訟法第三百零一條第一項，判決如主文。
中      華      民      國      九十      年        九    月    十一    日
                                      臺灣屏東地方法院刑事第一庭
                                          法  官    郭書豪
右正本證明與原本無異。
對於本判決如有不服應於收受送達後十日內向本院提出上訴書狀上訴於台灣高等法院
高雄分院並按他造當事人之人數附具繕本。
                                          書記官    潘豐益
中      華      民      國      九十      年        九    月    十一    日


司法院資訊處製作；財團法人民間司法改革基金會備份。
